【裁判字號】    95,交聲,22
【裁判日期】    950315
【裁判案由】    違反道路交通管理處罰條例聲明異議
【裁判全文】
臺灣基隆地方法院交通事件裁定  95年度交聲字第22、23、24號
移送機關即
原處分機關  交通部公路總局台北區監理所基隆監理站
異  議  人
即受處分人  甲○○
上列異議人因違反道路交通管理處罰條例案件，對於交通部公路
總局台北區監理所基隆監理站於中華民國95年1月20日、95年1月
23日所為之裁決（原處分案號：基監字第裁42-1A0000000、42-1
A0000000、42-1A0000000號），聲明異議，本院裁定如下：
  主    文
原處分均撤銷，均發回交通部公路總局台北區監理所基隆監理站
。
    理  由
一、本件移送機關即原處分機關交通部公路總局台北區監理所基
    隆監理站據舉發單位台北市政府停車管理處舉發之違規事實
    而為之原處分意旨略以：異議人即受處分人甲○○分別於民
    國92年1月13日下午4時16分、92年1月14日下午3時15分、92
    年4月17日下午8時許，將車號AI-9373號自用小客車停放於
    台北市○○○路、新生北路高架橋下之停車處，未依規定繳
    納停車費用，經舉發單位陸續以第1A0000000、1A0000000、
    1A0000000號舉發違反道路交通管理事件通知單舉發，因而
    依道路交通管理處罰條例第56條第1項第11款之規定，各裁
    處罰鍰新台幣（下同）1,200元之處分等語。
二、聲明異議意旨略以：異議人甲○○所有之車號AI-9373號自
    用小客車，已於報廢多年，異議人究竟有無於舉發時、地停
    車已不復記憶，且異議人均未接獲停車繳費通知單，依相關
    規定應不生送達之效力，況且上開裁決均已逾越行政法之處
    罰期限3年，爰聲明異議，均請求撤銷原處分。
三、按汽車駕駛人在道路收費停車處所停車，未依規定繳費，主
    管機關應書面通知駕駛人於7日內補繳，並收取必要之工本
    費用，逾期再不繳納，處300元罰鍰，道路交通管理處罰條
    例第56條第2項定有明文（按第56條第1項第11款之規定，業
    經修正為同條第2項，並經總統於民國94年2月5日以華總一
    義字第09400017731號令公布，且經行政院於同年7月5日以
    院臺交字第0940029286號令發布定自94年9月1日施行）。
四、再按刑法第2條第1項規定：「行為後法律有變更者，適用裁
    判時之法律，但裁判前之法律有利於行為人者，適用最有利
    於行為人之法律」，是所謂「從新從輕」原則，此項原則與
    一般法律適用上之「程序從新實體從舊」不同；又固然行政
    罰實質上並非刑罰，故行政罰規定有變更時，是否亦有「從
    新從輕」原則之適用，容有爭議，惟按社會秩序維護法第3
    條規定：「行為後本法有變更者，適用裁處時之規定。但裁
    處前之規定有利於行為人者，適用最有利於行為人之規定。
    」及稅捐稽徵法第48條之3亦明文規定：「納稅義務人違反
    本法或稅法之規定，適用裁處時之法律。但裁處前之法律有
    利於納稅義務人者，適用最有利於納稅義務人之法律。」，
    顯見在違反社會秩序行為及租稅違章行為之處罰上，立法者
    皆均已採從新從輕原則，並無疑問。至於其他行政領域之行
    政罰，刑法第2條就質與量均較為嚴重之刑事處罰，尚能依
    據「從新從輕原則」以邀寬典，則舉重以明輕，自應類推適
    用此等規定，採「從新從輕原則」科處，較能兼顧人民基本
    權利之保障及符合上開修法之本旨，此觀總統於94年2月5日
    以華總一義字第09400016841號令公布，並自95年2月5日開
    始施行之行政罰法第5條亦規定：「行為後法律或自治條例
    有變更者，適用行政機關最初裁處時之法律或自治條例。但
    裁處前之法律或自治條例有利於受處罰者，適用最有利於受
    處罰者之規定。」，均與前開個別法律及法理上有若合符節
    之處，益見「從新從輕原則」，在行政罰上之適用，不僅係
    屬立法上之趨勢，抑且在法理上，堪認該原則亦屬行政法之
    法律原理原則之一。再行政機關於行為人違反行政法裁處時
    ，適用裁處時之法律，但裁處前之法律有利於行為人者，適
    用最有利於行為人之法律。而所謂裁處，包括訴願、行政訴
    訟之決定或判決；又所謂裁處不以原處分機關之行為為限，
    凡在復查、訴願以迄行政訴訟中，尚未裁處確定之案件均有
    從新從輕原則之適用，最高行政法院89年9月13日89年度9月
    份第1次庭長法官聯席會議決議意旨及最高行政法院86年判
    字第674號判決意旨分別同此見解，則對違反行政法之行為
    人為裁處時，除裁處前之法律有利於行為人外，自應以裁處
    時之法律為裁處之依據。雖道路交通管理處罰條例並未如上
    開稅捐稽徵法及社會秩序維護法之相關規定，惟道路交通管
    理處罰條例所定罰鍰、吊扣證照、記點之裁罰，本屬行政罰
    之性質（參照上開行政罰法第1條、第2條亦將罰鍰、吊扣證
    照、記點之處分均定為行政罰），從而，本件關於逾期未繳
    納停車費之行為，應適用「從新從輕原則」，及比較新舊法
    之結果，認修正後之新法較有利於行為人，依照上開說明，
    自應適用修正後道路交通管理處罰條例第56條第2項之規定
    。
五、綜上所述，原處分機關依據修正前道路交通管理處罰條例對
    受處分人裁處罰鍰，固非無據，然修正後道路交通管理處罰
    條例第56條第2項既就汽車駕駛人在道路收費停車處所停車
    ，未依規定繳費之行為，規定主管機關應先以書面通知駕駛
    人於7日內補繳，並收取必要之工本費用，於駕駛人逾期仍
    未繳納時，始可處300元罰鍰，是自應由本院將原處分撤銷
    ，均由原處分機關詳為審究後，各另為適法之處分。
據上論斷，應依道路交通案件處理辦法20條前段，裁定如主文。
中    華    民    國    95    年    3     月    15    日
                    交通法庭法  官    何怡穎
以上正本證明與原本無異。
如不服本裁定，得於裁定書送達之翌日起5 日內，以書狀述理
由，向本庭提起抗告。
中    華    民    國    95    年    3     月    15    日
                            書記官    李繼業


司法院資訊處製作；財團法人民間司法改革基金會備份。
